ACORDAO-COMPLETO-2350708

ACÓRDÃO 1524/2019 ATA 24/2019 - PLENÁRIO

VISTOS, relatados e discutidos estes autos de relatório de levantamento que teve por escopo avaliar as compras governamentais sob a perspectiva da fragmentação e as suas consequências para a Administração;
ACORDAM os Ministros do Tribunal de Contas da União, reunidos em Sessão do Plenário, ante as razões expostas pelo Relator, em:
9.1. recomendar, com fulcro na Lei 8.443/1992, art. 43, inciso I, c/c o art. 250, inciso III, do Regimento Interno do TCU, à Secretaria de Gestão do Ministério da Economia que, com fundamento no Decreto 9.679, Anexo I, art. 121, inciso I, realize estudos para avaliar o grau de fragmentação nas contratações do Poder Executivo Federal, seus potenciais efeitos negativos e positivos, assim como as diferentes estratégias de atuação para melhor gerenciá-lo, considerando uma visão completa do Governo, informando ao Tribunal, no prazo de 90 (noventa) dias, as medidas adotadas; 
9.2. encaminhar cópia desta deliberação aos seguintes órgãos que participaram do presente levantamento:
9.2.1. Banco do Brasil - Diretoria de Suprimentos, Infraestrutura e Patrimônio;
9.2.2. Ministério da Justiça e Segurança Pública - Subsecretaria de Administração;
9.2.3. Ministério da Economia - Secretaria de Gestão e Superintendência de Administração e Finanças;
9.2.4. Secretaria de Fazenda, Planejamento, Orçamento e Gestão do Distrito Federal;
9.2.5. Secretaria de Planejamento e Gestão do Estado de São Paulo;
9.3. arquivar os autos, nos termos do art. 169, inciso V, do Regimento Interno/TCU.

Levantamento que teve por escopo avaliar as compras governamentais sob a perspectiva da fragmentação e as suas consequências para a Administração.

Secretaria Executiva do Ministério do Planejamento, Desenvolvimento e Gestão.

3. Responsáveis: não há.

13.1. Ministros presentes: José Mucio Monteiro (Presidente), Benjamin Zymler, Aroldo Cedraz, Raimundo Carreiro, Ana Arraes e Vital do Rêgo (Relator).
13.2. Ministros-Substitutos convocados: Augusto Sherman Cavalcanti e Marcos Bemquerer Costa.
13.3. Ministros-Substitutos presentes: André Luís de Carvalho e Weder de Oliveira.

ACORDAO-COMPLETO-2562764

Acórdão de Relação 2599/2022 - Plenário

Acórdão de Relação

VITAL DO RÊGO

Com ajustes de forma, reproduzo a seguir, a título de relatório, a instrução que compõe a peça 44 dos autos, a qual contou com o de acordo do escalão dirigente da Secretaria de Controle Externo de Aquisições Logísticas (Selog) , peças 45 e 46:
1	CONTEXTO
1.1. Objetivo e escopo
1.	Este trabalho tem como objetivo geral propor uma abordagem para avaliar a fragmentação nas compras governamentais e como objetivos específicos: a) coletar e sistematizar informações sobre as compras governamentais; b) identificar existência ou não de fragmentação, sobreposição e duplicidade (FDS) da atuação do governo nessa área e suas possíveis consequências; e c) propor futuros trabalhos que permitam o gerenciamento dessa FDS.
2.	O escopo deste trabalho abrangeu as contratações públicas de bens pelos órgãos do Poder Executivo Federal, administração direta, autárquica e fundacional nos anos de 2017 a 2018. O escopo detalhado, juntamente com a metodologia utilizada, está descrito nos Apêndices A e B.
1.2. Por que o TCU está avaliando esse tema?
3.	Contratações públicas são um processo fundamental de suporte ao provimento de serviços públicos para a população. Grande parte das políticas públicas são implementadas por meio de contratações, assim como elas são parte primordial na manutenção e funcionamento adequado das organizações públicas que atendem a sociedade. 
4.	Além disso, o poder de compras governamental também é utilizado como política pública para fomentar o desenvolvimento da indústria nacional, tais como a política de concessão de margens de preferência a Microempresa (ME) e Empresa de Pequeno Porte (EPP) . A própria Lei 8.666/1993 passou a prever expressamente que as licitações passem a adotar como princípio não só a isonomia de oportunidades entre os participantes e a busca da proposta mais vantajosa, mas também a promoção do desenvolvimento nacional sustentável.  
5.	Conforme descrito no Boletim de Compras Públicas do Ministério do Planejamento (peça 27, p. 6) , as contratações de bens e serviços por parte da Administração Pública Federal representaram cerca de 0,96% do PIB brasileiro no período de 2007 a 2017. Tal percentual se mostra mais relevante quando se considera que ele reflete apenas as organizações que utilizaram o Sistema ComprasNet para realizar suas contratações. 
6.	As contratações do Governo Federal são materializadas por meio de procedimentos administrativos que, somente em 2018, resultaram na autuação de 102.635 processos por 187 diferentes organizações da administração direta, autárquica e fundacional, no valor total equivalente a R$ 47,7 bilhões, de acordo com o Painel de Compras Governamentais.
7.	Esses mais de 100 mil processos administrativos abertos por diversos órgãos são regidos, em tese, pelos mesmos parâmetros gerais definidos na Lei 8.666/1993, assim como em outros normativos, tais como decretos e instruções normativas, que tratam de contratações públicas. 
8.	Essa dispersão das contratações públicas entre diferentes organizações do Governo Federal pode representar um cenário de fragmentação, sobreposição ou duplicidade de esforços, ocasionando riscos de ineficiência, ineficácia e prejuízos na atuação estatal.
9.	O conceito geral de fragmentação, segundo o U.S. Government Accountability Office (GAO) , refere-se às circunstâncias em que mais de uma agência governamental está envolvida na mesma área de atuação e existe a oportunidade de racionalizar a ação governamental. Sobreposição ocorre quando múltiplas agências ou programas têm metas similares, se envolvem em atividades ou estratégias semelhantes para alcançá-las, ou miram beneficiários comuns. Já a duplicidade ocorre quando duas ou mais agências ou programas estão engajados nas mesmas atividades ou provêm os mesmos serviços para os mesmos beneficiários (peça 28, p. 12) . 
10. Aplicada ao contexto das compras governamentais, a fragmentação ocorre quando mais de uma organização pública adota iniciativas para contratar objetos ou serviços similares, com a consequente sobreposição, ou duplicidade, de esforços para o alcance da mesma finalidade, que, nesse caso, é a obtenção de um bem ou serviço demandado. 
11. Um exemplo desse cenário é a quantidade de processos para compra de computadores no ano de 2018. Nesse ano foram ao todo 356 processos desse tipo, abertos por 110 organizações diferentes, perfazendo o valor total de R$ 364,64 milhões (peça 39, p. 191) . 
12. A fragmentação das compras possui efeitos positivos e negativos. No primeiro caso, desde que gerenciada com base em uma estratégia que considere os diferentes aspectos envolvidos, descritos na seção 2.5 deste relatório, pode-se citar, entre outros, como efeitos positivos: visão completa por parte da organização de todas as etapas do processo, adoção de critérios que considerem as peculiaridades da organização, baixo risco de concentração de mercado pela diluição de fornecedores entre diversos órgãos.
13. Por outro lado, os efeitos negativos envolvem o aumento do custo geral do processo de trabalho, considerando que cada organização precisa repetir as mesmas etapas em diferentes processos para alcançar os mesmos resultados, aumento do custo unitário do produto pela dispersão da demanda geral entre diferentes órgãos, falta de padronização entre os diversos objetos contratados para fins similares, prejudicando a comparação de preços entre eles, fundamental para avaliar a vantagem na contratação. 
14. No que tange aos custos do processo, de acordo com estudo realizado pelo Instituto de Negócios Públicos em fevereiro de 2015 (peça 30, p. 43) , o custo médio de uma licitação seria de R$ 14.351,50, considerando todas as modalidades licitatórias possíveis. 
15. No ano de 2014 houve 29.377 contratações realizadas por meio das diferentes modalidades de licitação. Nesse caso, se houvesse, por exemplo, a oportunidade de reduzir a quantidade de contratações realizadas naquele ano em apenas 10%, isso impactaria numa economia em torno de R$ 53,7 milhões em valor atual corrigido pelo IPCA, considerados os dados do estudo do INP (peça 35, p. 1-2) .
16. Outro estudo sobre os custos operacionais dos processos de contratação do Governo Federal (peça 34, p. 5) , realizado em 13 órgãos do Poder Executivo Federal em 2007, apurou que o custo médio do pregão eletrônico, o mais baixo entre as modalidades estudadas, era de R$ 20.698,00 para uma amostra de 633 pregões avaliados.
17. Nesse exemplo então, corrigindo o custo do pregão para o ano de 2014 e considerando apenas as contratações realizadas nessa modalidade naquele ano (27.604) , a economia gerada pela redução de 10% dos processos seria de R$ 109 milhões, em valores atuais corrigidos pelo IPCA (peça 35, p. 3-5) .
18. Por outro lado, além da economia no custo operacional, existiria também a possibilidade de economizar por meio de uma melhor consolidação das demandas pelos órgãos públicos, o que poderia acarretar redução do custo unitário dos objetos contratados pela economia de escala. 
19. O Relatório "Um Ajuste Justo", elaborado pelo Banco Mundial em 2017 - (peça 31, p. 61) , numa análise dos dados das compras públicas, revelou um alegado potencial de economia entre R$24 e R$35 bilhões em um período de três anos (considerando todos os poderes do estado e as 3 esferas de governo) , economia que poderia materializar-se por meio de melhores estratégias e políticas de compras, sem necessidade de modificar as leis de licitações e contratos. 
20. Dentre os elementos que impactariam essa economia potencial, o mais relevante seria a quantidade comprada em cada processo de contratação. Segundo estimativa do relatório, uma melhor consolidação da demanda do governo federal poderia resultar numa economia média de 8% nos preços contratados (peça 31, p. 58) . 
21. O relatório citou o caso da contratação de veículos como exemplo (peça 31, p. 67) . Entre 2014 e 2016, o Governo Federal comprou 33 produtos distintos na categoria veículos, sendo que quatro deles - ônibus, caminhão, automóvel e ambulância - somariam 80% do valor comprado no período. Ainda mais, quase 90% da demanda por automóveis em 2014 originaram-se de órgãos no Distrito Federal. 
22. Nesse exemplo, metade das compras de automóveis contemplariam somente uma ou duas unidades, dispersando, por conseguinte, a demanda entre vários órgãos do governo. Ademais, ainda que 103 órgãos diferentes tenham comprado veículos, apenas sete deles somaram 90% do valor total comprado. 
23. No mesmo sentido, a Nota Técnica-CGU 1.081/2017, que dispôs sobre a necessidade de alterar os valores limite das modalidades de licitação, afirmou que 47,67% dos processos de pregão realizados na administração pública federal direta, autárquica e fundacional em 2016 possuíam valores inferiores a R$ 50.000,00 (peça 32, p. 4, item 3.18) . Entretanto, esses mesmos processos representaram apenas 1,5% do montante de todos os pregões realizados, o que também traz uma ideia acerca da dispersão da demanda.
24. Ademais, a questão da fragmentação já foi identificada pelo TCU em outras áreas de atuação governamental. Foram identificados pelo menos 2 trabalhos que trataram, mesmo que em alguma medida, desse tema: Políticas Federais para a Fronteira; e Preparação do Governo Brasileiro para Implementação dos Objetivos de Desenvolvimento Sustentável (ODS) . 
25. Na auditoria que avaliou a governança das políticas federais para a fronteira, (TC Processo 009.062/2015-7, peça 38, p. 29) , constatou-se que houve avanços por parte do governo nessa área, mas alguns fatores têm contribuído para um cenário propenso à fragmentação dos processos de formulação e implementação da política de segurança da região.
26. Entre esses fatores, o relatório chamou a atenção para "a necessidade de se buscar coerência de ações coordenadas, evitar sobreposições de esforços, lacunas e contradições, com a instituição de um mapeamento de processos de trabalho que realce a interdependência entre os atores responsáveis pelas atividades rotineiras e essenciais às prioridades definidas, de forma a maximizar os índices de eficiência e eficácia gerenciais e operacionais do trabalho integrado".
27. Além desse, foi constatado que cada um dos Ministérios participantes da política tem uma fatia na distribuição de recursos orçamentários e que a priorização das localidades em que esses recursos serão aplicados é, basicamente, proposta por ele, sem uma visão completa das necessidades a atender. 
28. Já o trabalho do TCU que avaliou a preparação do Brasil para a implementação dos ODS (TC Processo 028.938/2016-0, peça 144, p. 31) constatou que a configuração atualmente existente de coordenação vertical entre a política e sua respectiva instância colegiada contribui para o desalinhamento, a fragmentação, a duplicidade e a existência de lacunas nas políticas públicas relacionadas a sistemas sustentáveis de produção de alimentos.
29. Desde 2013 o TCU tem atuado no sentido de induzir a melhoria da capacidade de cada organização, individualmente, realizar suas contratações de forma que elas alcancem os resultados pretendidos. Nessa linha de atuação destacam-se os trabalhos: 1) elaboração do documento RCA - Riscos e Controles nas Aquisições (Acórdão 1321/2014-TCU-Plenário) ; 2) levantamento de governança e gestão das aquisições (Acórdão 2622/2015-TCU-Plenário) ; 3) FOC 2014 (Acórdão 2328/2015-TCU-Plenário) ; e 4) FOC 2015 (Acórdão 2339/2016-TCU-Plenário) . 
30. No entanto, para melhorar as contratações do Estado como um todo, não é suficiente que cada organização que o compõe, de forma independente e isolada, contrate bem. Outros fatores são necessários, entre os quais a capacidade de articulação e coordenação entre essas diversas organizações, para tratar os efeitos da fragmentação das compras do governo como um todo.
1.3. Método 
31. Conforme detalhado na matriz de planejamento localizada no Apêndice C, o levantamento buscou responder as seguintes questões de auditoria a fim de alcançar o objetivo do levantamento:
Q1 - Em que medida existe fragmentação nas compras governamentais?
Q2 - Quais as diretrizes existentes para gerenciar a fragmentação nas compras governamentais?
Q3 - Quais seriam possíveis abordagens de atuação para gerenciar a situação de fragmentação nas compras governamentais?
32.	Para responder a essas questões, foram utilizadas as seguintes técnicas: 1) pesquisas de trabalhos anteriores, nacionais e internacionais, que abordaram o tema; 2) análise de dados relativos aos processos de contratação do governo brasileiro; e 3) identificação de iniciativas nacionais e internacionais criadas para gerenciar a fragmentação das compras governamentais.
32.1.	O detalhamento do método adotado neste trabalho encontra-se no Apêndice A.
2	RESULTADOS 
2.1. Existe fragmentação nas compras governamentais, ainda que haja limitações para determinar sua exata extensão
33.	A partir das diferentes fontes pesquisadas, é possível concluir que há ocorrência de fragmentação nas compras governamentais, ou seja, mais de uma organização pública adota iniciativas para contratar objetos ou serviços similares, com a consequente sobreposição, ou duplicidade, de esforços para o alcance das mesmas finalidades. Por outro lado, considerando as limitações encontradas neste trabalho, não é possível afirmar o grau de extensão dessa fragmentação. 
34. Essa situação de fragmentação decorre essencialmente da necessidade de todos os órgãos públicos realizarem diversas contratações para atender suas demandas, conforme descrito na seção inicial deste relatório:  somente em 2018, ocorreu a autuação de 102.635 processos por 187 diferentes organizações da administração direta, autárquica e fundacional, no valor total equivalente a R$ 47,7 bilhões. 
35. A seguir serão apresentados os resultados de cada uma das fontes pesquisadas: 1) Painel de Compras Governamentais; 2) estudo de casos de organizações públicas que adotam iniciativas para gerenciar a fragmentação das suas compras; 3) Relatório de Auditoria da Sefti sobre grandes fornecedores de TI; 4) Relatório do Banco Mundial; e 5) pesquisa com gestores públicos.
Painel de Compras Governamentais
36. O Painel de Compras Governamentais é uma ferramenta que apresenta as contratações realizadas pelos diversos órgãos do Sisg, assim como outros que utilizam o sistema Comprasnet, e tem como uma de suas finalidades oferecer um panorama dos gastos públicos e do comportamento licitatório no âmbito da Administração Pública Federal. Ele está disponível no endereço https://www.comprasgovernamentais.gov.br/index.php/painel-de-compras-de-governo.
37.	O escopo da avaliação foi: órgãos da administração direta, autárquica e fundacional do Poder Executivo Federal; objeto do tipo material; anos 2017 a 2018. Com isso, foram extraídos 95.737 processos de contratação, abertos por 185 órgãos contratantes diferentes, vinculados a 26 órgãos superiores, perfazendo um total de R$47,5 bilhões de reais no período. 
38. Aplicando-se os filtros definidos, várias possibilidades podem ser alcançadas, a partir da seleção de um determinado PDM - Padrão Descritivo de Material. Esse campo foi criado para tentar agrupar objetos semelhantes ou com a mesma funcionalidade. Segundo o Manual de utilização do CATMAT e CATSER, o PDM refere-se ao conjunto de características, com seus respectivos valores que definem o item de material (peça 37, p. 3) .
39. Com base no julgamento profissional da equipe, foram escolhidos PDM´s considerados mais corriqueiros na administração pública, tais como: computador, impressora, software aplicativo, automóvel, café, água e açúcar. Isso não significa que esses PDM´s são os mais relevantes para definir a extensão da situação, mas são suficientes para servir de exemplo quanto ao cenário da fragmentação das contratações.
40. Diversas consultas foram realizadas a partir dos dados extraídos, de forma a identificar possíveis situações de fragmentação nas contratações selecionadas com base no PDM escolhido. Aquelas cujos resultados foram considerados neste trabalho estão resumidos na tabela abaixo, cujas informações indicam: o item pesquisado, em quantos diferentes processos de contratação ele foi encontrado e quantos órgãos distintos o adquiriram, assim como o preço total gasto para o item. 
41. Em relação à coluna objeto, eles foram selecionados com base no campo Padrão Descritivo de Material (PDM) como filtro da consulta. Já o campo valor total não se refere necessariamente a um valor gasto, pois estão incluídos nesse total aqueles valores de itens registrados em ata de registros de preços que eventualmente podem não ter sido consumidos. Os dados consideram o período de 1º/1/2017 a 31/12/2018, em todos os estados da federação.
	Consulta
	Objeto
	Quantidade de processos de compras (a) 
	Órgãos superiores (b) 
	Órgãos (c) 
	Valor total (milhões R$) 

	1
	Açúcar
	1929
	21
	146
	14,55

	2
	Café
	2076
	22
	145
	36,75

	3
	Água Mineral
	1651
	22
	140
	200,75

	4
	Caneta esferográfica
	1690
	26
	169
	9,82

	5
	Automóvel
	50
	10
	22
	470,56

	6
	Computadores
	634
	22
	131
	611,17

	7
	Impressoras
	545
	20
	109
	20,67

	8
	Software aplicativo
	115
	15
	57
	18,66

Tabela 1 - Resultado das Consultas
42. Conforme se observa na tabela, é possível afirmar que, por exemplo, 634 processos de contratação distintos contém o item computador, demanda essa distribuída entre 131 diferentes órgãos do Sisg. Dessa informação, observa-se que são diferentes órgãos atuando de maneira sobreposta para executar atividades que, em tese, seriam semelhantes, tais como: especificar o objeto, elaborar edital de contratação, pesquisar preço e realizar sessão pública de seleção do fornecedor. 
43. Ademais, essa dispersão da demanda impede uma visão ampla da necessidade a ser atendida, prejudicando a elaboração de estratégias com o objetivo de reduzir custos do produto, pela melhor consolidação da demanda, e custos de processo administrativo pela redução de atividades internas necessárias para efetuar a contratação.
Estudo de casos
44. Foram identificadas, quanto à forma de atuação para tratar a fragmentação nas suas contratações, as seguintes organizações: Banco do Brasil (BB) , Ministério da Justiça e Segurança Pública (MJSP) , Central do Compras do Ministério da Economia, Secretaria de Administração do Ministério da Economia (Samf) , Departamento de Logística do Ministério da Economia (Delog) , Secretaria de Planejamento do Estado de Minas Gerais (Seplag/MG) , Bolsa Eletrônica de Compras do Estado de São Paulo (Bec) e a Subsecretaria de Compras Governamentais do Distrito Federal (SCG) . 
45. Questionários foram enviados a essas organizações como método de coleta de informações. As questões foram agrupadas em quatro categorias, detalhadas no Apêndice D: visão geral da iniciativa; motivação para adotar a prática; resultados alcançados e possibilidade de expansão para demais órgãos públicos.
46. Uma das questões relacionadas à motivação foi como as organizações identificaram a necessidade de melhor gerenciar suas contratações. Em resposta, as organizações estudadas informaram que iniciaram as práticas de gerenciamento das contratações com vistas a melhor tratar a fragmentação de suas contratações. 
47. Como a Secretaria de Planejamento do Estado de Minas Gerais (Seplag/MG) não enviou o questionário respondido, sua forma de atuação não foi considerada nas análises deste trabalho.
48. De forma geral, conforme se observou nas respostas, houve a percepção por parte dessas organizações, pelos mais diversos meios, de que alguns bens ou serviços eram licitados de forma recorrente. Esses meios incluem:
48.1.	análise específica de objetos em bases de dados (SIASG, SIAFI) para verificar número de órgãos que contratam determinado objeto, informado pela Central de Compras (peça 25, p. 3) ;
48.2.	autorização recorrente de despesa para contratação dos mesmos objetos por órgãos diferentes, citado pelo Ministério da Justiça (peça 16, p. 5) ; ou
48.3.	por uma análise interna da organização verificando contratos firmados com o mesmo fornecedor em regiões distintas e com preços e acordos de nível de serviços diferentes, citado pelo Banco do Brasil (peça 16, p. 7) .
49. Dessa forma, observa-se que, não obstante a identificação da fragmentação das compras nessas organizações ter ocorrido de forma não sistemática, é possível que, por analogia, tal situação possa estar acontecendo nos demais órgãos da administração pública.
Relatório Sefti sobre Grandes Fornecedores de TI
50. De acordo com relatório da Sefti que subsidiou o Acórdão 2569/2018-TCU-Plenário (TC Processo 030.236/2016-9, peça 131, p. 11) , relator Ministro Aroldo Cedraz, existe fragmentação para as contratações de softwares de grandes fornecedores de TI e que foi descrita com uma das causas dos achados de auditoria:
74. As dificuldades expostas neste subtítulo - elevada complexidade dos modelos de comercialização (subtítulo 3.1) , problemas relacionados à pesquisa de preços (subtítulo 3.2) e cláusulas contratuais desfavoráveis (subtítulo 3.5) -  têm raiz na fragmentação das contratações pelas diversas organizações públicas federais. Cada organização pública termina arcando com todo o ônus de levantar, entender e utilizar os modelos de comercialização dos grandes fabricantes de software, deparando-se com as mesmas dificuldades enfrentadas por outras organizações públicas relativas à multiplicidade de modelos, à falta de transparência e à frequência de mudança destes modelos nas contratações dos mesmos softwares. Adicionalmente, com a dispersão das contratações, o Estado não desfruta de efeitos de escala decorrentes dos somatórios das quantidades necessárias para atender a várias organizações públicas. 
51. O objetivo do trabalho foi avaliar o efeito das práticas comerciais adotadas por grandes fabricantes de software nas contratações de TI realizadas pelo Poder Público e os riscos destas práticas imporem condições desfavoráveis às organizações públicas, tais como falta de competitividade nas licitações, dificuldades de negociação e imposição de cláusulas abusivas em contratos.
52. O escopo da avaliação abrangeu nove órgãos públicos: Secretaria de Tecnologia da Informação e Comunicações do Ministério do Planejamento, Desenvolvimento e Gestão (Setic/MPDG) , Conselho Nacional de Justiça (CNJ) , Serviço Federal de Processamento de Dados (Serpro) , Empresa de Tecnologia e Informações da Previdência Social (Dataprev) , Banco do Brasil S/A, Centrais Elétricas Brasileiras S/A (Eletrobras) , Central de Compras da Superintendência de Administração do Ministério da Fazenda (SAMF) , Central de Compras do Ministério do Planejamento, Desenvolvimento e Gestão e Tribunal Regional Federal da 1ª Região (TRF1) .
53. Segundo a Sefti, há uma concentração de alguns grandes fabricantes que fornecem tecnologias relevantes para as operações de TI das organizações públicas, tais como gerenciadores de bancos de dados, sistemas operacionais, soluções de virtualização e sistemas de gestão empresarial (Enterprise Resource Planning - ERP, em inglês) , o que pode criar condições desfavoráveis para a contratação de soluções de TI.
54. Assim, os órgãos acima citados foram avaliados com relação às práticas adotadas nas contratações desses objetos, filtrados com base no campo "Objeto" das bases de dados do Siasg e Comprasnet, com os seguintes fabricantes: Microsoft, IBM, Oracle, SAP, RedHat e VM Ware. 
55. Uma das questões de auditoria formuladas foi: "de que forma práticas de coordenação de compras governamentais podem promover a eficiência, a economicidade e a transparência no gasto público? ". Nesse caso, o relatório concluiu que as dificuldades encontradas poderiam ser mitigadas se a Administração Pública ampliasse a adoção de modelos de contratação que favorecessem o poder de compra do Estado, como as compras centralizadas e os acordos diretos com os grandes fabricantes de software, de forma a equilibrar a relação com esses fabricantes e obter ganhos econômicos para todas as organizações.
Relatório do Banco Mundial sobre eficiência e equidade do gasto público no Brasil
56. Em novembro de 2017 foi publicado pelo Banco Mundial o relatório "Um Ajuste Justo: Análise da eficiência e equidade do gasto público no Brasil". Esse relatório traz um capítulo específico sobre compras públicas, contendo um conjunto de possíveis estratégias para melhorar a eficiência do gasto público nas licitações (peça 31. P.61) .
57. O objetivo do trabalho foi dimensionar, com base em estudos econométricos, o grau de economia obtido a partir de uma abordagem estratégica das compras governamentais. Para tanto, foram identificadas potenciais categorias de objetos passíveis de gerar maiores economias nas contratações.
58. As categorias de objetos identificadas pelo Banco Mundial se basearam na mesma metodologia utilizada neste trabalho na análise dos dados do Painel de Compras: buscas feitas com base no campo Padrão Descritivo de Material (PDM) , em relação à quantidade de órgãos contratantes e à quantidade de licitações realizadas entre 2014 e 2016 (peça 35, p. 11) . 
59. Assim, foram identificadas pelo Banco Mundial 5 categorias de objetos que são comprados por um grande número de órgãos, por meio de diferentes processos de licitação, conforme mostrado na figura abaixo:
Figura 1 - Categorias avaliadas
Fonte: Apresentação enviada pelo Banco Mundial
60. Segundo o relatório, entre 2014 e 2016, o Governo Federal comprou 33 produtos distintos de veículos, sendo que quatro deles - ônibus, caminhão, automóvel e ambulância - somaram 80% do valor comprado no período. Ainda mais, quase 90% da demanda por automóveis em 2014 originaram de órgãos no Distrito Federal. 
61. Especificamente em relação a automóveis, metade das compras realizadas contemplaram somente uma ou duas unidades, dispersando, por conseguinte, a demanda entre vários órgãos do governo. A maior compra de automóveis em 2014 não alcançou 16% da demanda total naquele ano. Ademais, o relatório afirma que, apesar de 103 órgãos diferentes terem comprado veículos, apenas sete deles somaram 90% do valor total comprado.
62. Já quanto a computadores laptop e desktop, o Banco Mundial concluiu que os dados de 2014 mostram compras bastante dispersas: foram comprados mais de 371 mil computadores, metade das licitações contemplaram não mais que seis unidades e a compra de equipamentos de informática do Governo Federal esteve distribuída em 66 órgãos, mas somente 10 deles representaram metade desse valor total.
Pesquisa Mentimeter
63. Por meio da ferramenta Mentimeter (www.mentimeter.com) , foi realizada, no mês de fevereiro de 2019, uma pesquisa on line (peça 33) com gestores públicos federais da comunidade de discussão NELCA - Núcleo de Apoio aos Compradores Públicos, na qual foi solicitado que respondessem à seguinte questão: 
"Na sua opinião, qual o percentual de objetos/serviços que sua organização contrata e que outras organizações públicas federais também contratam"?
64. Participaram da enquete 105 respondentes, cujo resultado foi:
Figura 2 - Pesquisa com gestores públicos
Fonte: Mentimeter, 2019.
65. Conforme se observa, 89 dos respondentes (84,76%) afirmaram que, de acordo com a sua percepção, pelo menos 50% daquilo que é contratado pela sua organização também é contratado por outros órgãos públicos federais.
2.2. Limitações das análises quanto ao grau de extensão da fragmentação nas compras governamentais
66. Apesar de ser possível concluir que existe a fragmentação nas compras governamentais, não é possível afirmar o grau de extensão dessa situação, devido às limitações encontradas nas fontes pesquisadas.
Qualidade dos dados disponíveis
67. A principal fonte limitadora da análise foi identificada na etapa de análise de dados disponíveis no Painel de Compras. Inicialmente, cogitou-se realizar consultas pelo campo Objeto da compra, porém, esse campo é cadastrado de forma aberta pelos usuários para descrever o que está sendo contratado, sem qualquer padronização. Tal situação inviabiliza uma comparação mais qualificada sobre a similaridade dos objetos.
68. O trabalho da Sefti sobre grandes fornecedores também citou esse problema, ao afirmar que utilizou o campo Objeto nas consultas para definir a materialidade da fiscalização, mesmo sabendo que o cadastro de materiais das licenças de software, definidas no escopo, nos sistemas Siasg e Comprasnet, não é consistente (TC Processo 030.236/2016-9, peça 131, p. 4) .
69. O relatório do Banco Mundial também recomenda a necessidade de padronizar especificações técnicas e requerimentos para os produtos com base na funcionalidade e necessidade do usuário final, de forma a estabelecer uma estratégia de compras que traga economias para a administração pública (peça 31, p. 71) . 
70. Sobre essa falta de padronização das informações inseridas na base de dados do SIASG e Comprasnet, o Acórdão 2593/2017-TCU-Plenário, relator Ministro Benjamin Zymler já determinou ao Ministério do Planejamento: 
9.1.2. no prazo de 180 (cento e oitenta) dias, depure a base de dados do painel de preços (http://paineldepreços.planejamento.gov.br) e, concomitantemente, crie mecanismos para padronizar os dados nele constantes e a inserção de novas informações, de forma minimizar as divergências observadas pela má-alimentação desse sistema de informação e facilitar a comparação de preços praticados no âmbito da administração-pública; (grifo nosso) 
71. Com essa medida implementada, espera-se uma melhoria na qualidade do dado disponível, permitindo avaliações mais qualificadas sobre o que está sendo adquirido pelas organizações participantes do Sisg, de forma a identificar, entre outras, situações de fragmentação nas compras governamentais.
72. Para minimizar tal limitação, optou-se então por utilizar o campo Padrão Descritivo de Material (PDM) como filtro da consulta. Apesar de ele também não ser padronizado, de descrição aberta pelo usuário, representa um nível maior de agregação do que o campo Objeto da compra, permitindo uma comparação mais razoável entre diferentes objetos. Apesar disso, ainda existem cadastrados na base analisada um total de 10.758 diferentes PDM´s.
73. Nas consultas realizadas também se adotou uma estratégia conservadora, de forma a não considerar determinados PDM´s que seriam, em princípio, agrupáveis em uma só consulta. Por exemplo, no caso de "impressora", esse PDM agrega os mais diversos tipos de objeto: impressora 3D, impressora de etiquetas, plotter, entre outros. Ao invés de usar esse PDM mais genérico, foi utilizado 3 tipos específicos de PDM para agrupar as contratações de impressoras: "impressora laser"; "impressora multifuncional" e "impressora jato de tinta".
Qualidade das informações obtidas junto às organizações estudadas
74. Outra limitação da avaliação diz respeito aos estudos de caso feitos em sete organizações públicas consideradas neste trabalho. As organizações estudadas foram selecionadas com base em pesquisas na internet e em informações obtidas em congressos e eventos sobre contratações públicas, sem um critério específico de seleção que levasse em consideração a representatividade dos diferentes segmentos da administração pública. 
75. Assim, essa amostra não representa um completo arranjo sobre a real situação da administração pública como um todo, representando um universo limitado aos órgãos alcançados pelas iniciativas estudadas.
76. Além disso, as informações utilizadas não se baseiam em auditorias ou inspeções realizadas pela equipe, mas em informações prestadas pelas próprias organizações por meio de formulários padronizados e cujas respostas estão anexadas às peças 16, 23, 25, 26, 38, 40 e 42. 
Pesquisa não estatística
77. Em relação à pesquisa feita junto ao grupo de discussão NELCA, a principal limitação diz respeito ao fato de que ela não pode ser considerada uma amostra estatística, não sendo possível extrapolar seus resultados para o universo inteiro de gestores. Isso se deveu em especial aos seguintes motivos:
77.1.	Não ser possível definir a quantidade total de gestores federais existentes na comunidade de discussão, visto que o NELCA agrega gestores públicos das 3 esferas de governo;
77.2.	Não ser possível restringir a quantidade de resposta a apenas uma por gestor, visto que um mesmo usuário poderia responder a pesquisa várias vezes;
77.3.	Não ser possível confirmar a identidade do gestor respondente como um gestor federal;
77.4.	Não ser possível confirmar se o cargo que o gestor exerce está relacionado às atividades de compras públicas, apesar de estar inserido em grupo voltado a esse público alvo.
2.3. Não existem diretrizes para gerenciar de forma sistêmica a fragmentação nas compras governamentais, embora algumas organizações tenham estabelecido tais diretrizes para si
78. Não há uma atuação estruturante e sistemática por parte do Governo Federal para tratar a fragmentação das compras, uma vez que não foram identificadas diretrizes gerais estabelecidas pelos OGS que definam uma estratégia de atuação coordenada e articulada entre os órgãos do Poder Executivo Federal. 
	79. Diretriz é diferente de execução de procedimento. Diretriz é conjunto de instruções para se levar a termo um negócio ou uma empresa. Linhas gerais que orientam um projeto. Enquanto que procedimento é o conjunto sequencial de ações, baseado em conhecimentos e regras pré-definidas, que permitem realizar um trabalho de forma correta e atingir uma meta.
	80. A Secretaria de Gestão do Ministério da Economia (Seges/ME) é o Órgão Governante Superior (OGS) - órgão com atribuições normativas para orientar e fiscalizar outros entes na sua esfera de atuação - no tema compras governamentais para a administração direta, autárquica e fundacional do poder executivo federal. Destacam-se as seguintes atribuições da Seges/ME:
 			Portaria GM/MP 11/2018 (Regimento Interno da Seges/ME) :
Art. 1º A Secretaria de Gestão - SEGES, órgão subordinado diretamente ao Ministro de Estado do Planejamento, Desenvolvimento e Gestão, tem por finalidade:
 I - formular políticas e diretrizes para a gestão pública compreendidos:
 (...) 
c) o aperfeiçoamento e a inovação da gestão dos órgãos e das entidades da administração pública federal;
II - propor, coordenar e apoiar a implementação de planos, programas, projetos e ações estratégicos de inovação, modernização e aperfeiçoamento da gestão pública;
 (...) 
X - expedir normas sobre aquisições e contratações centralizadas de bens e serviços de uso em comum; (grifo nosso) 
XI - orientar os órgãos e as entidades na formalização e na gestão dos contratos referentes a bens e serviços de uso em comum; (grifo nosso) 
81. Depreende-se dos incisos acima que a Seges possui competência para emitir diretrizes com o objetivo de gerenciar a fragmentação, sobreposição e duplicidade das contratações direcionadas a toda administração direta, autárquica e fundacional do poder executivo federal.
82. Dentro da estrutura da Seges/ME há a Central de Compras e o Departamento de Normas e Sistemas de Logística (Delog) .
83. Conforme Portaria 103/2019 do Ministério da Economia, a Central de Compras possui competências para operacionalizar compras de objetos comuns dentro da sua esfera de atuação, mas não para emitir diretrizes com orientações para todos os órgãos do SISG. A sua forma de atuação, conforme exemplos de inciativas citadas a seguir, é concentrada na execução do processo de contratações e não no estudo e estabelecimento de diretrizes gerais sobre contratações. 
84.	Quanto ao Departamento de Normas e Sistemas de Logística (Delog) , as atribuições definidas no Regimento Interno da SEGES são:
Art. 28. Ao Departamento de Normas e Sistemas de Logística compete:
 (...) 
II - formular e promover a implementação de políticas e diretrizes relativas à gestão sustentável de materiais, de obras e serviços, de transportes, de comunicações administrativas e de licitações e contratações da administração pública federal direta, autárquica e fundacional (grifo nosso) ;  
III - realizar estudos, análises e propor atos normativos para aplicação da legislação de logística sustentável, licitações e contratos, administração de materiais, obras, serviços, transportes, comunicações administrativas e serviços gerais, no âmbito da administração pública federal direta, autárquica e fundacional (grifo nosso) ;
 (...) 
VI - identificar, estruturar e disseminar boas práticas de gestão e informações relativas às atividades de competência do Departamento, incluído o apoio aos órgãos de controle e à gestão de logística da administração pública federal direta, autárquica e fundacional;
 (...) 
VIII - estruturar e implementar políticas públicas relativas à estratégia de contratações  (grifo nosso) .
 (...) 
Art. 30. À Coordenação-Geral de Normas compete:
 (...) 
IX - planejar, propor e desenvolver iniciativas e projetos para promover o uso da logística pública sustentável e do poder de compra do Estado como instrumento de políticas públicas
85.	 Já o Delog tem competências para estabelecer normativos com diretrizes para a criação uma estratégia de contratação integrada para todos os órgãos do Sisg. Sua atuação tem se limitado, em geral, ao estabelecimento de normas procedimentais, como feito na construção da Instrução Normativa 5/2017-Seges/MP e nos cadernos de logística, que de fato têm contribuído para aperfeiçoar os processos de contratação, mas que não endereçam a questão da fragmentação nas compras.
86. Além disso, conforme resposta do próprio Delog ao item 1 do questionário (peça 38, p. 1 e 2) , não há diretrizes estabelecidas para gerenciar a fragmentação das contratações no Poder Executivo Federal como um todo e de maneira estruturante. 
87. No entanto, foi identificada uma norma elaborada no âmbito do Delog que pode ser considerada uma iniciativa para tratar a fragmentação das compras em geral, considerando todas as demandas. Trata-se da Instrução Normativa 1/2019-Seges/ME, que se refere à elaboração de um plano anual de contratações para todos os órgãos do SISG e permitirá, a partir de 2020, obter-se pela primeira vez uma visão sistêmica sobre todas as demandas de compras do Governo. 
88. A implementação dessa IN trará diversas vantagens para o tratamento da fragmentação. Umas delas é visualizar e consolidar todas as contratações comuns aos diversos órgãos, fornecendo uma visão ampla sobre o que se pretende contratar no ano subsequente, possibilitando um planejamento prévio das contratações e o estabelecimento de uma estratégia de atuação coordenada pelo OGS.
89. Outra medida em curso que pode possibilitar a alavancagem desse tema é a padronização dos itens de bens e serviços a serem contratados, como a atualização do CATMAT e CATSER, já determinada pelo TCU no Acórdão 2593/2017-TCU-Plenário, relator Ministro Benjamin Zymler. 
90. Essas estão entre as medidas necessárias para permitir o estabelecimento de diretrizes para alavancar o gerenciamento da fragmentação, sobreposição e duplicidade das contratações públicas como um todo, motivo pelo qual serão propostos trabalhos futuros do TCU para avaliar sua implementação.
91. Apesar de não haver uma estratégia geral definida para todo o Sisg, foram identificas iniciativas individuais de órgãos para gerenciar a fragmentação das compras na sua esfera de atuação. O MJSP e a Central de Compras estabeleceram diretrizes para gerenciar a fragmentação das contratações na sua esfera de atuação e para determinados objetos. Os exemplos seguem descritos no próximo tópico.
2.4. Algumas organizações estabeleceram diretrizes para gerenciar a fragmentação na sua esfera de atuação
92. Foram avaliadas seis organizações públicas que adotam iniciativas para gerenciar a fragmentação das contratações na sua esfera de atuação. Quatro organizações dentre as seis avaliadas disseram por meio de entrevistas e contatos telefônicos que possuem diretrizes estabelecidas para si, porém apenas duas apresentaram evidência desse fato.
	93. As iniciativas são isoladas e com alcance limitado a determinadas organizações, objetos contratados ou áreas geográficas, como o DF por exemplo. Elas não alcançam a administração pública completa ou uma esfera de governo como um todo.
	94. Essas organizações identificaram de forma empírica que havia várias contratações de objetos ou serviços semelhantes. Com isso, surgiu a necessidade de estabelecer algumas regras para tratar essa situação em seu âmbito. 
95.	Como exemplo, o Ministério da Justiça e Segurança Pública (MJSP) emitiu uma portaria (Portaria 682/2017 - peça 17) , a qual institui a Comissão de Aquisições Compartilhadas (CAC) e especifica suas atribuições. Além disso, este normativo determina procedimentos para o planejamento conjunto de bens e serviços das unidades do MJSP e ainda prevê casos nos quais as contratações devem ser compartilhadas e outros nos quais devem se dar de modo individualizado, acompanhado da justificativa.
96.	A CAC/MJSP tem a atribuição de coordenar o planejamento conjunto de contratações e identificar as oportunidades para a realização de contratações compartilhadas. Além disso, define a relação de bens e serviços que serão adquiridos de forma compartilhada e elabora dois planos: Plano Geral de Aquisições (PGA) e Plano de Aquisições Compartilhadas (PAC) .
97. Foram realizadas 8 contratações compartilhadas, sendo 3 em 2016, 1 em 2017 e 4 em 2018. Houve uma redução de 9 (nove) procedimentos de licitação de compras nos órgãos que não precisaram realizar licitações individualizadas para contratar os mesmos objetos.
98. No caso da Central de Compras, foram identificadas algumas competências específicas para gerenciar a forma de contratação, porém elas não englobam as elaborações de diretrizes para orientar a atuação de outras organizações - Anexo I do Decreto 9.679, de 2 de janeiro de 2019:
Art. 125. A Central de Compras compete, no âmbito do Poder Executivo federal:
I - desenvolver e gerir sistemas de tecnologia de informação para apoiar os processos de aquisição, contratação, alienação e gestão centralizadas de bens e serviços de uso comum pelos órgãos e pelas entidades da administração pública federal;
II - desenvolver, propor e implementar modelos, mecanismos, processos e procedimentos para aquisição, contratação, alienação e gestão centralizadas de bens e serviços de uso em comum pelos órgãos e pelas entidades;
III - planejar, coordenar, controlar e operacionalizar ações que visem à implementação de estratégias e soluções relativas às licitações, aquisições, contratações, alienações e gestão de bens e serviços de uso em comum;
IV - planejar, coordenar, supervisionar e executar atividades para realização de procedimentos licitatórios, de contratação direta e de alienação, relativos a bens e serviços de uso em comum; (grifo nosso) 
		99. A Central de Compras tem atuação concentrada em execuções de processos licitatórios centralizados e não na formulação de políticas ou diretrizes para toda a Administração direta autárquica e fundacional, conforme já identificado no relatório de levantamento de auditoria realizado Selog sobre a criação da Central de Compras (TC Processo 020.127/2015-4) :
186. A Central de Compras e Contratações, que atua em área de relevância estratégica, foi estruturada com características próprias para a execução de licitações centralizadas. Nesse sentido, não compete à unidade a formulação de políticas ou a definição de linhas estratégicas de atuação. (grifo nosso) 
100. Alguns exemplos de iniciativas da Central de Compras no exercício dessa competência são: TaxiGov, Almoxarifado Virtual, telefonia móvel e fixa, agenciamento de viagens, etc.
101. No TaxiGov 2.0 2018 houve a participação de 51 órgãos e uma diferença entre o preço estimado e homologado de 46,67%.
102. Já na telefonia móvel e fixa 2018 houve a participação de 367 órgãos participantes da ata de registro de preço, 156 órgãos aderentes a essa ata e uma diferença entre o preço estimado e homologado de 76,20%.
2.5. Existem diferentes abordagens para gerenciar a fragmentação nas compras
103. Com base no estudo de casos realizado, foram identificadas diferentes abordagens (forma de atuação) para gerenciar a fragmentação nas compras. Além disso, alguns critérios devem ser observados para definir o que é ou não possível ser licitado de forma conjunta, sendo assim, esses critérios podem ser aplicados para definir qual estratégia será adotada para gerenciar as contratações, considerando os riscos envolvidos, vantagens e desvantagens de cada um. 
104. Essa diversidade de abordagens decorre da grande variedade de objetos ou serviços a contratar, dos diferentes tipos de mercado fornecedor, da quantidade e localidade dos órgãos contratantes e a localização em que o objeto será entregue, entre outros. 
105. Seguindo esses critérios, existem, por exemplo, contratações que podem ser feitas de modo centralizado e outras cuja melhor estratégia é serem conduzidas de forma separada, ou até mesmo num modelo híbrido, no qual algumas atividades são centralizadas e outras não, a depender das diretrizes definidas
106. A seguir são apresentados exemplos de critérios para definição de estratégia de atuação identificados nas organizações estudadas e não foi objetivo deste trabalho avaliar qual deles apresenta os melhores resultados ou desempenho. São eles:
a)	Geográficos: as contratações de serviços e/ou entregas de bens estão regionalmente próximas. Pode ser dentro de um estado; por regiões norte, sul, sudeste, nordeste e centro-oeste etc. Exemplos: Banco do Brasil. 
b)	Tipo de demanda: se refere ao tipo de contratação a ser realizada, podendo ser: bens e serviços comuns; somente bens; somente prestação de serviços; soluções complexas e específicas voltadas ao atendimento de uma única organização; etc. Exemplo: Central de Compras, Samf, MJSP e SGC/DF.
c)	Tipo de atividade realizada: trata-se do tipo de serviço que será prestado às unidades contratantes, ou seja, diz respeito a como se dá atuação das unidades de apoio em relação as etapas do processo de contratação. Exemplo: BEC/SP centraliza a etapa de seleção do fornecedor e as demais etapas são conduzidas de forma descentralizadas.
d)	Estrutura organizacional: nesse caso as contratações são realizadas de forma conjunta por pertencerem a uma mesma estrutura organizacional, sendo subordinada ou vinculada a um único órgão. Exemplos: MJSP
107. Foram estudadas 8 organizações neste trabalho, quanto ao estabelecimento de diretrizes para gerenciar a fragmentação das suas contratações: Banco do Brasil (BB) , Ministério da Justiça e Segurança Pública (MJSP) , Central do Compras do Ministério da Economia, Secretaria de Administração do Ministério da Economia (Samf) , Secretaria de Planejamento do Estado de Minas Gerais (Seplag/MG) , Bolsa Eletrônica de Compras do Estado de São Paulo (Bec) e a Subsecretaria de Compras Governamentais do Distrito Federal (SCG) , quanto a forma de atuação nas suas contratações; e o Departamento de Logística do Ministério da Economia (Delog) . 
108. Abaixo segue uma descrição detalhada sobre a forma de atuação de cada uma, contendo critério predominante utilizado para definir sua estratégia de atuação, assim como suas vantagens e desvantagens, conforme descrito pelas próprias organizações em resposta ao questionário aplicado:
Banco do Brasil (BB) :
109. Critério Predominante: Geográfico
110. Descrição da forma de atuação: Nesse modelo de atuação, as contratações são realizadas de forma centralizada por atividade. Elas estão distribuídas em centros que executam fases diferentes do processo licitatório. Ex: área demandante de compras/contratações, gestora de bens materiais ou serviços; área de compras e contratações; área de administração de contratos; e área de pagamentos. Cada etapa da contratação fica concentrada em um estado diferente. Dessa forma, as etapas da maior parte das contratações são concentradas nessas áreas para contratações de todo o Brasil. Apenas algumas contratações excepcionais são conduzidas de forma diferente.
111. Vantagens: Segurança do processo licitatório; padronização de procedimentos;
112. Desvantagens: Cada ente, por realizar uma tarefa específica, se especializando nela, pode deixar de ter a visão global do processo;
Ministério da Justiça e Segurança Pública (MJSP) :
113. Critério Predominante: Estrutura organizacional e tipo de demanda
114. Descrição da forma de atuação: A organização, já na fase de planejamento das contratações, elabora um Plano de Aquisições Compartilhadas - PAC, que são as contratações possíveis de serem feitas de forma conjunta e ainda a identificação da unidade responsável pela condução dos procedimentos para a contratação. Como regra, a contratação é realizada com a utilização do Sistema de Registro de Preços, sendo que o órgão gerenciador realiza todos os procedimentos para seleção do fornecedor, atuando do planejamento até a formalização da Ata de Registro de Preços. Os órgãos participantes atuam como colaboradores para a fase de planejamento, incluindo nos autos suas demandas (especificações e quantidades) , o que determina as especificações dos itens e/ou lotes estabelecidos do Termo de Referência, documento único para toda a contratação. Os contratos são formalizados individualmente, após o registro da ARP, pelas unidades participantes da compra compartilhada, por meio de suas UASGs.
115. Vantagens: Melhoria do processo de contratação; redução do número de aquisições; racionalização de recursos nos procedimentos de contratação; uniformização das aquisições; maior controle orçamentário; contratações mais atrativas em relação ao quantitativo dos objetos - ampliação da competitividade; possibilidade de ganho em escala; melhoria da comunicação entre as unidades licitantes; e integração entre os atores do processo licitatório.
116. Desvantagens: Prazo de tramitação do procedimento licitatório, que normalmente aumenta; dificuldade de controle de prazos do processo licitatório realizado de forma descentralizada; Necessidade de adequação das regras de fornecimento para atendimento a todos os órgãos interessados; operacionalização exclusiva por registro de preços; e dificuldade no convencimento dos gestores a adotarem a contratação compartilhada.
Central do Compras do Ministério da Economia:
117.	Critério Predominante: Tipo de demanda
118.	Descrição da forma de atuação: A Central de Compras tem atuado para cobrir "famílias de compras" que são consideradas "bens e serviços de uso em comum" a partir de levantamento realizado pela Assessoria Especial da Modernização da Gestão entre 2012 e 2014, a exemplo de "serviços de telefonia", "serviços de transporte", "aquisição de passagens aéreas", "fornecimento de energia elétrica", "material de expediente", "limpeza e conservação", "vigilância", entre outras. 
119. Sendo assim, não há um modelo único para o desenvolvimento de seus trabalhos, uma vez que os projetos podem variar em relação ao tipo de conhecimento técnico e científico demandado, à existência de expertises na equipe, ao modelo de intervenção escolhido e à necessidade específica de entidades parceiras. Exemplos da atuação da Central de Compras estão descritos a seguir:
TaxiGov: projeto de ciclo completo.
120. A Central de compras foi responsável por: realizar estudo de modelos alternativos para subsidiar a escolha da estratégia a ser desenvolvida; elaboração do Termo de Referência; instrução do procedimento licitatório que culminou na Ata de Registro de Preços 2/2016; gerenciamento da Ata; gestão contratual, inclusive pagamentos (por meio de transferências orçamentárias dos órgãos atendidos) .
Almoxarifado virtual: projeto de ciclo completo.
121. A central de compras ficou responsável por todas as etapas, desde a concepção do modelo de execução até a fiscalização do contrato.
122. Vantagens: padronização e uniformização de objetos; uniformização de procedimentos e entendimentos; possibilidades de economias de escala; redução de custos administrativos associados a procedimentos licitatórios; domínio sobre a informação a respeito da demanda e do consumo de bens e serviços, antes dispersa e desestruturada;  oportunidades de revisão de modelos e de proposição de inovações; possibilidade de visão estendida do ciclo da gestão estratégica de suprimentos, desde a concepção do projeto à execução dos contratos; fortalecimento da atuação do órgão central do Sistema de Serviços Gerais por meio da articulação entre as áreas de operação centralizada, de normatização e de desenvolvimento de sistemas e ferramentas de informática.
123. Desvantagens: possibilidade de diminuição de fornecedores contratados pela Administração Federal, podendo causar concentração em determinados mercados; tendência a procedimentos licitatórios mais vultuosos, com possíveis impactos no acirramento das disputas nos certames, judicialização, e resistência organizada de setores do mercado; necessidade de múltiplas expertises na equipe, principalmente na fase de construção dos modelos; complexidade das intervenções em projetos que envolvam alterações disruptivas nos modelos de contratação e de atendimento.
Secretaria de Administração do Ministério da Economia (Samf) :
124. Critério Predominante: Tipo de demanda
125. Descrição da forma de atuação: Nesse modelo de atuação, a organização fica responsável por todas as etapas da contratação, desde o estudo técnico preliminar até a gestão dos contratos, incluindo os pagamentos. A organização que utiliza os serviços emite relatórios periódicos para subsidiar a gestão do contrato e pagamento. As compras coordenadas são precedidas de consulta aos órgãos, para que cada um possa divulgar sua necessidade mediante resposta a memorando/ofício. As melhores compras ocorrem quando há normativo que regula a quantidade por critério objetivo. Por exemplo, se houver norma que determine que recepcionistas devam atender a quantidade mínima de pessoas, os demandantes não poderão desvirtuar a utilização e solicitar quantidade desarrazoada.
126. Vantagens: ganhos de escala; redução do número de contratos para gerir;
127. Desvantagens: fase interna da contratação demorada; fiscalização de contratos de grande vulto exige atores em todos os órgãos atendidos e aumenta o risco.
Bolsa Eletrônica de Compras do Estado de São Paulo (Bec) : 
128. Critério Predominante: Mercado fornecedor
129. Descrição da forma de atuação: Nesse modelo a unidade centralizadora é responsável apenas pela negociação dos itens demandados por meio de plataformas que facilitam a realização das contratações pelas organizações. O planejamento de compras, a gestão do contrato e a recepção de materiais são de responsabilidade da unidade compradora. Nesse sentido, o escopo é restrito a seleção do fornecedor e as informações armazenadas dizem respeito apenas à negociação realizada.
130. Vantagens: Quanto a unificação dos fornecedores em um ambiente eletrônico: competitividade para as compras públicas; transparência e celeridade; 
Quanto a automatização de partes da negociação: procedimentos menos suscetíveis a erros e desvios; maior economia processual das aquisições;
131. Desvantagens: tempo de treinamento para os servidores utilizarem os sistemas; alta rotatividade de servidores; o sistema não permite customizações para atendimento de potenciais particularidades de algumas unidades compradoras; e ausência de carreiras de comprador/pregoeiro.
Subsecretaria de Compras Governamentais do Distrito Federal (SCG) :
132. Critério Predominante: Tipo de demanda
133. Descrição da forma de atuação: A organização fica responsável por todas as etapas da contratação, desde o estudo técnico preliminar até a gestão dos contratos, incluindo os pagamentos. A organização demandante emite relatórios periódicos para subsidiar a gestão do contrato e pagamento. Há no Distrito Federal a Lei 2.340/1998 que instituiu a centralização de compras públicas por meio do modelo de central de compras, bem como autorizou que determinados órgãos que contem com autorização do Governador poderiam realizar suas compras ligadas às atividades finalísticas das respectivas pastas. Dessa forma o que temos no Governo do Distrito Federal é um modelo MISTO onde os bens e serviços comuns são realizados na central de compras (Decreto 39.103/2018) e os bens e serviços finalísticos adquiridos pelas secretarias de forma descentralizada.
134. Vantagens: crescentes ganhos de escala, padronização, transparência nas compras dos bens e serviços comuns;
135. Desvantagens: eventualmente experimentar lentidão para contratações pontuais em vistas de atuações em determinadas etapas da aquisição pelos órgãos de controle e ou judicialização do certame.
136. Também foram objeto de estudo casos internacionais, tais como os modelos de compras dos entes subnacionais dos Estados Unidos, a atuação do Governo Federal Americano, por meio da Federal Strategic Sourcing Initiative - FSSI e o caso do governo Britânico, implementado pelo Office of Government Commerce (OGC) , detalhados no Apêndice E. 
137. Os estados americanos estão classificados basicamente de acordo com 3 modelos de compras distintos: centralizado, descentralizado e híbrido, definidos com base em estatutos, políticas e práticas, cada um com seus desafios e benefícios. A seguir a descrição de cada modelo com as vantagens e desvantagens:
Modelo descentralizado
138. Em geral, é composto por um escritório de compras responsável pelo gerenciamento das compras descentralizadas realizadas pelas agências com o objetivo de assegurar competitividade e qualidade das aquisições, que atua de maneira estratégica e supervisora sobre os termos do que e como as agências realizam suas aquisições. A maior parte das agências possui delegação plena das competências sobre suas compras, nada obstante, o escritório central pode estabelecer contratos gerais de bens e serviços comumente adquiridos pelas agências, que podem ser de adesão opcional ou obrigatória.
139. Vantagens: Aumento de economia por meio dos contatos gerais; políticas de compras consistentes; modelos padronizados; melhorias de relacionamento com as agências; menor impacto com força de trabalho e recursos; manutenção de accountability por meio da delegação de aquisições.
140. Desvantagens: Possíveis inconsistências nos processos realizados pelas agências; visão limitada sobre as compras diárias e pequenas; potencial redundância entre agências; Necessidades de treinamento por todo o estado; Monitoramento para assegurar compliance; Falta de gerenciamento direto das equipes de aquisições.
Modelo centralizado
141. Composto por único escritório de compras responsável por todas as aquisições de bens e serviços, com pequenas exceções. O escritório possui alto grau de supervisão e autoridade sobre os procedimentos de compras usados pelas agências, que possuem autonomia mínima para efetuar compras sem delegação específica e aprovação do escritório central.
142. Vantagens: Economia; políticas de compras consistentes; modelos e processos padronizados; maior controle gerencial de contratos; consolidação de recursos; maximização de resultados; eliminação de redundâncias no nível das agências.
143. Desvantagens: Aumento de complexidade; manutenção de força de trabalho adequada; dificuldade de gerenciamento em situações em que o conhecimento técnico e recursos estão no nível de agência; satisfação das agências usuárias; relacionamento com as agências.
Modelo híbrido
144. Prescreve competências compartilhadas entre escritório central e agências. O escritório central possui nível significante de supervisão, autoridade e responsabilidade pelos procedimentos adotados pelas agências. Todavia, há situações em que as agências definem escopo e documentação sobre compras individuais, quando atuam de forma suplementar ao escritório central. Em algumas aquisições, secundárias em relação às compras centralizadas, as agências podem possuir alguma autonomia, em geral menor que no modelo descentralizado, sem a necessidade de delegação específica e aprovação do escritório central.
145. O escritório central pode estabelecer contratos gerais de bens e serviços comumente adquiridos pelas agências. Para outros casos, o escritório central coordenará o nível da atividade individual de aquisições das agências.
146. O escritório central responsabiliza-se pela compliance com as diretrizes administrativas relacionadas às aquisições, treinamento, ética e cumprimento das leis e regulamentos.
147. Por sua relação com as agências, o escritório consegue auferir vantagens em relação ao agrupamento do volume das compras de todas as agências.
148. Vantagens: Aumento de economia por meio de contratos gerais; nível significante de supervisão e autoridade sobre os procedimentos de compras; maior controle gerencial de contratos; consolidação de recursos; maximização de resultados.
149. Desvantagens: Medir nível de sucesso; lidar com diferentes métricas entre funções centralizadas e descentralizadas; equilíbrio entre orientação e execução; grande número de clientes; inconsistências nas políticas no nível das agências; interesses concorrentes.
150. Já o modelo de Strategic Sourcing, adotado pela FSSI do Governo Federal americano, considera uma abordagem baseada em uma matriz estratégica de abastecimento, na qual não há necessariamente uma centralização das compras, mas a coordenação dessa atividade, no âmbito do Governo dos EUA.
151. O processo de adoção do Strategic Sourcing leva a organização a realizar compras de maneira coordenada, centralizando o conhecimento, em detrimento das tradicionais compras individuais sem compartilhamento de informações, propiciando melhor visualização sobre os gastos em bens e serviços, entendimento dos aspectos críticos na definição dos gastos, conhecidos como drivers de custo, priorização de requisitos, gerenciamento de fornecedores e aproveitamento de tendências de mercados, assim como de maior economia.
152. Por fim, o Office of Government Commerce (OGC) tem trabalhado para negociar acordos de maneira centralizada com grandes fornecedores de software, com o objetivo de compras mais vantajosas, embora os departamentos sejam autônomos para decidir quanto ao uso dos acordos efetuados.
153. Conforme se observa, existem diferentes abordagens para tratar a questão da fragmentação das contratações públicas. Essa variedade de critérios representa um nível de complexidade que exige um amplo estudo prévio para definição de possíveis estratégias a serem adotadas em nível local, regional e nacional para melhor gerenciar a questão da fragmentação.
3	PROPOSTA DE FUTUROS TRABALHOS
154. A partir das informações obtidas neste levantamento, foram identificadas oportunidades de atuação do TCU com o objetivo de contribuir para a melhoria da gestão da fragmentação das compras governamentais. 
155. Para cada situação abaixo identificada, foram definidas potenciais ações do Tribunal, com o respectivo horizonte de tempo para sua consecução, considerando-se: 1 ano para o curto prazo, 2 anos para o médio prazo e 6 anos para o longo prazo. A tabela a seguir resume essas possíveis ações.
	Situação identificada
	Possível atuação do TCU
	Horizonte de tempo

	Falta de padronização dos dados inseridos nos sistemas informatizados utilizados para realizar as contratações públicas (item 66) 
	Monitoramento do Acórdão 2593/2017-TCU-Plenário, que determinou a depuração da base de dados das contratações, assim como sua devida padronização.
	Curto prazo

	Existência de diversas possíveis abordagens para gerenciar a fragmentação nas compras governamentais (item 102) 
	Realização de evento ou painel de referência para discutir com os gestores as diferentes formas de abordagem para tratar a fragmentação das compras.
	Curto prazo

	Ausência de uma visão completa das demandas dos diversos órgãos do Sisg, de forma a identificar oportunidades de atuação articulada entre as organizações (item 87) 
	Acompanhamento da sistemática de planejamento prevista na IN Seges 1/2019, considerando as seguintes etapas:
a)	Inclusão dos dados (aderência do plano ao que efetivamente foi planejado) ; se todo o SISG está usando; 
b)	Execução das contratações (se o que está sendo contratado está no plano e se o que está no plano foi contratado - aderência das contratações ao Plano) ;
c)	Utilização das informações pelo OGS´s (Seges e SOF) , como insumo para suas estratégias de atuação.
	Curto prazo
Médio prazo
Concomitante ao "a" e ao "b"

	Ausência de uma estratégia de atuação sistêmica para melhor gerenciar os efeitos da fragmentação nas compras governamentais (item 77) 
	a)	Monitoramento da deliberação, caso seja adotada, que recomenda a Seges/ME que realize estudo para diagnosticar o grau de fragmentação nas contratações do Poder Executivo Federal, seus potenciais efeitos negativos e positivos, assim como as diferentes estratégias de atuação para melhor gerenciá-lo, considerando uma visão completa do Governo;
b)	Avaliação quanto a definição de uma estratégia por parte dos OGS para gerenciar a fragmentação nas compras;
c)	Nova avaliação quanto a existência de fragmentação nas compras após a implementação da estratégia pelo OGS.
	Médio prazo
Longo prazo
Longo prazo

Tabela 2 - Possíveis ações de controle relacionadas ao tema
4	CONCLUSÃO
156. O objetivo geral deste trabalho foi propor uma abordagem para avaliar a fragmentação nas compras governamentais, a partir dos seguintes objetivos específicos: a) coletar e sistematizar informações sobre as compras governamentais; b) identificar existência ou não de fragmentação, sobreposição e duplicidade (FDS) da atuação do governo nessa área e suas possíveis consequências; e c) propor futuros trabalhos que permitam o gerenciamento dessa FDS.
157. As informações sobre as contratações públicas foram coletadas e sistematizadas, de forma a definir um método de avalição quanto à fragmentação das compras públicas, baseado na metodologia construída pelo U.S. Government Accountability Office (GAO) . O método definido está detalhado nos Apêndices A e B.
158. A partir desse método, foi possível concluir que existe fragmentação nas compras governamentais, mesmo que não seja possível definir o seu grau de extensão para toda a administração pública, devido a limitações identificadas ao longo do trabalho, tais como: falta de padronização dos dados disponíveis sobre as contratações; conjunto de organizações estudadas não ser representativo dos diversos segmentos da administração pública federal e amostra de gestores pesquisados não ser estatística. 
159. Apesar dessas limitações, cinco diferentes fontes suportam a conclusão de que existe a fragmentação: análise de dados do Painel de Compras Governamentais; estudo de caso realizado em 5 organizações públicas que gerenciam em alguma medida a fragmentação das suas compras; relatório do Banco Mundial sobre a eficiência do gasto público; auditoria realizada pela Sefti/TCU sobre grandes fornecedores de TI; e pesquisa on line realizada com gestores públicos da área de compras.  
160. Com base numa análise das contratações de 2017 e 2018, por meio do Painel de Compras, foi possível identificar a fragmentação para a aquisição de itens específicos como: computador, impressora, automóvel, café, açúcar e caneta esferográfica. Para computador, por exemplo, foram identificadas 634 contratações diferentes, distribuídas entre 131 órgãos. 
161. O estudo de caso das organizações públicas confirmou que a iniciativa de atuação para melhor gerenciar suas contratações teve como motivação a existência de fragmentação nas compras realizadas pelos diversos órgãos sob sua esfera de atuação.
162. Já o relatório da auditoria elaborado pela Sefti concluiu que há fragmentação nas contratações de licenças de TI por diversos órgãos públicos federais, sendo esse uma das causas para problemas como a falta de modelos padrão de contratação de serviços agregados. A mesma situação de fragmentação foi identificada pela Banco Mundial para, por exemplo, compra de automóveis, equipamentos de TI e material de limpeza, no qual se evidenciou a grande dispersão da demanda por esses itens entre os órgãos públicos.
163. Os próprios gestores públicos de compras, quando questionados por meio de pesquisa on line, identificaram uma possível fragmentação das compras realizadas por suas organizações. A pesquisa foi respondida por 105 gestores de compras, dos quais 89 disseram que pelo menos 50% dos objetos que sua organização contrata são comuns aos que outras organizações públicas federais contratam.
164. Não obstante esse cenário, verificou-se que não há uma atuação estruturante e sistemática por parte do Governo Federal para tratar a fragmentação das compras. Não foram identificadas diretrizes gerais que definam uma estratégia de atuação coordenada e articulada entre os diversos órgãos da administração direta, autárquica e fundacional do Poder Executivo Federal.
165. Quanto isso, verificou-se que o responsável pela definição de uma estratégia de compras públicas, com uma visão completa de governo, seria a Secretaria de Gestão do Ministério da Economia (Seges/ME) . Apesar de a Seges já adotar iniciativas para aprimorar as contratações, seja por meio da Central de Compras ou pelo Delog, elas ainda não são suficientes para tratar de forma ampla a situação da fragmentação entre os diversos órgãos públicos federais.
166. Nesse contexto, será então recomendado à Seges/ME que realize estudos para avaliar o grau de fragmentação nas contratações do Poder Executivo Federal, seus potenciais efeitos negativos e positivos, assim como as diferentes estratégias de atuação para melhor gerenciá-la, considerando uma visão completa do Governo.
167. Nesse sentido, foram identificadas diferentes abordagens nacionais e internacionais possíveis para melhor gerenciar a fragmentação nas compras. Essas abordagens consideram critérios como geográficos, tipo de demanda, mercado fornecedor e estrutura organizacional envolvida.
168. Com base nesses critérios, é possível definir diferentes estratégias de atuação, considerando vantagens e desvantagens de cada uma. Por exemplo, a iniciativa do Banco do Brasil adota uma estratégia que divide as diferentes etapas do processo de contratação entre unidades regionais especializadas. Já a Central de Compras da Seges/ME centraliza todas as etapas da contratação para determinados objetos considerados mais relevantes. 
169. Considerando a complexidade do tema, destaca-se também a necessidade de o TCU realizar futuros trabalhos para aprofundar a presente análise. Assim, foram identificadas situações que oportunizam a atuação desta Corte, considerando horizontes de curto, médio e longo prazo descritas na tabela 2.
170. Além disso, a fim de disseminar as informações sistematizadas neste trabalho, com vistas a fomentar o benchmarking, torna-se necessário enviar cópia do presente relatório aos órgãos participantes do estudo de casos, de forma que tomem conhecimento sobre as práticas adotadas pelas demais organizações estudadas. 
171. Considerando ainda que as informações utilizadas neste levantamento são públicas, será proposta a retirada do sigilo do processo e a publicação na íntegra deste relatório e do respectivo Acórdão que vier a ser prolatado, mesmo no caso em que o processo seja julgado por relação.
5	PROPOSTA DE ENCAMINHAMENTO
172. Ante o exposto, submetem-se os autos à consideração superior, propondo:
172.1. recomendar, com fulcro na Lei 8.443/1992, art. 43, inciso I, c/c o art. 250, inciso III, do Regimento Interno do TCU, à Secretaria de Gestão do Ministério da Economia que, com fundamento no Decreto 9.679, Anexo I, art. 121, inciso I, realize estudos para avaliar o grau de fragmentação nas contratações do Poder Executivo Federal, seus potenciais efeitos negativos e positivos, assim como as diferentes estratégias de atuação para melhor gerenciá-lo, considerando uma visão completa do Governo, informando no prazo de 90 dias as medidas adotadas (item 166) ; 
172.2. encaminhar cópia do acórdão que vier a ser proferido nos autos, acompanhado do relatório e voto que o fundamentar, além da cópia integral do relatório da equipe de fiscalização, aos seguintes órgãos que participaram do levantamento (item 170) :
a)	Banco do Brasil: Diretoria de Suprimentos, Infraestrutura e Patrimônio;
b)	Ministério da Justiça e Segurança Pública: Subsecretaria de Administração;
c)	Ministério da Economia: Secretaria de Gestão; Superintendência de Administração e Finanças (antigo Ministério da Fazenda) ;
d)	Secretaria de Fazenda, Planejamento, Orçamento e Gestão do Distrito Federal;
e)	Secretaria de Planejamento e Gestão do Estado de São Paulo;
172.3. tornar público este relatório de fiscalização, com fundamento no art. 3º, I, c/c art. 7º, VII, alínea b, da Lei 12.527/2011, bem como o acórdão que vier a ser proferido, além do relatório e voto que o fundamentarem (item 171) ; 
172.4. arquivar os autos, nos termos do art. 169, V, do Regimento Interno/TCU.

não há.

Não atuou.

RELATÓRIO DE LEVANTAMENTO. FRAGMENTAÇÃO NAS COMPRAS GOVERNAMENTAIS. OCORRÊNCIA DE SOBREPOSIÇÃO E DUPLICIDADE DE ESFORÇOS, OCASIONANDO RISCOS DE INEFICIÊNCIA, INEFICÁCIA E PREJUÍZOS NA ATUAÇÃO ESTATAL. AUSÊNCIA DE ATUAÇÃO ESTRUTURANTE E SISTEMÁTICA POR PARTE DO GOVERNO FEDERAL PARA TRATAR A FRAGMENTAÇÃO DAS COMPRAS. POSSIBILIDADES DE FUTUROS TRABALHOS DE FISCALIZAÇÃO. RECOMENDAÇÃO. CIÊNCIA. ARQUIVAMENTO.

RELATÓRIO DE LEVANTAMENTO (RL)

Secretaria de Controle Externo de Aquisições Logísticas (Selog).

Aprecia-se relatório de levantamento realizado pela Secretaria de Controle Externo de Aquisições Logísticas (Selog) que teve por escopo avaliar as compras governamentais sob a perspectiva da fragmentação e as suas consequências para a Administração.
A relevância do tema permeia vários aspectos: contratações públicas como processo imprescindível ao funcionamento da Administração e ao provimento de serviços públicos à população; meio de fomento à indústria nacional (art. 3º da Lei 8.666/1993) e aos pequenos empreendimentos (Lei Complementar 123/2006) ; necessidade de aproveitamento do grande poder de compra por parte do governo; dispersão das contratações públicas, com a ocorrência de sobreposições e duplicidades de esforços por parte dos mais diversos órgãos da Administração, ocasionando riscos de ineficiência, ineficácia e prejuízos na atuação estatal.
Somente em 2018 foram autuados mais de 102 mil processos de compra por parte de 187 órgãos e entidades da administração direta, autárquica e fundacional, no valor equivalente a R$ 47,7 bilhões, conforme dados consultados pela unidade técnica no Painel de Compras Governamentais.
O conceito de fragmentação aplicado ao contexto de compras governamentais traduz-se nas situações em que mais de uma organização pública adota iniciativas para contratar objetos ou serviços similares, com a consequente duplicidade ou sobreposição de esforços para o alcance de uma mesma finalidade, que á a obtenção de um bem ou serviço demandado. Como exemplo, citam-se os 356 processos autuados em 2018 para compra de computadores, abertos por 110 órgãos/entidades diferentes, que perfazem o total de R$ 364,64 milhões.
Há que se ressaltar que a fragmentação pode ter efeitos positivos e negativos, consoante registra a unidade (peça 44, p. 8) :
12. (...) pode-se citar, entre outros, como efeitos positivos: visão completa por parte da organização de todas as etapas do processo, adoção de critérios que considerem as peculiaridades da organização, baixo risco de concentração de mercado pela diluição de fornecedores entre diversos órgãos.
13. Por outro lado, os efeitos negativos envolvem o aumento do custo geral do processo de trabalho, considerando que cada organização precisa repetir as mesmas etapas em diferentes processos para alcançar os mesmos resultados, aumento do custo unitário do produto pela dispersão da demanda geral entre diferentes órgãos, falta de padronização entre os diversos objetos contratados para fins similares, prejudicando a comparação de preços entre eles, fundamental para avaliar a vantagem na contratação.
Estudos apontam que a racionalização da compra governamental, considerando a diminuição do número de processos autuados e ganhos de escala advindos da consolidação de demandas que gerariam impactos no preço, tem potencial de trazer significativa economia aos cofres públicos sem necessidade de modificar a lei de licitações e contratos - o estudo "Um Ajuste Justo", elaborado pelo Banco Mundial (peça 31) , menciona potencial de ganhos entre R$ 24 bilhões e R$ 35 bilhões em um período de três anos, considerados todos os poderes e as três esferas de governo.
O exame da Selog baseou-se em metodologia do U.S Government Accountability Office (GAO) , que passou, entre outros, pela análise de dados no Painel de Compras Governamentais, pesquisa junto a gestores públicos e estudos de caso, e aponta que é possível concluir pela ocorrência de fragmentação nas compras governamentais, embora seja de difícil mensuração estimar o grau de extensão com que tal problema ocorre, dadas as limitações encontradas (entre elas, a falta de padronização na nomenclatura dos campos do Painel de Compras, que dificulta comparações mais precisas, assunto tratado do Acórdão 2593/2017-TCU-Plenário, relator o Ministro Benjamin Zymler, que determinou medidas corretivas ao então Ministério do Planejamento) .
As conclusões da unidade se apoiam também em auditoria realizada pela Sefti que detectou fragmentação nas contratações de licenças de TI por diversos órgãos públicos federais - uma das causas apontadas foi a falta de modelos padrão de contratação de serviços agregados (Acórdão 2569/2018-TCU-Plenário) . A mesma situação de fragmentação foi identificada pela Banco Mundial para, por exemplo, compra de automóveis, equipamentos de TI e material de limpeza, no qual se evidenciou a grande dispersão da demanda por esses itens entre os órgãos públicos.
Observou-se que, não obstante esse cenário, não há uma atuação estruturante e sistemática por parte do Governo Federal para tratar a fragmentação das compras; não foram identificadas diretrizes gerais que definam uma estratégia de atuação coordenada e articulada entre os diversos órgãos da administração direta, autárquica e fundacional do Poder Executivo Federal. Embora a Secretaria de Gestão do Ministério da Economia (Seges) seja a responsável pela definição de uma estratégia de compras públicas, com visão completa de governo, as iniciativas adotadas para aprimorar as contratações ainda não são suficientes para tratar de forma ampla a situação de fragmentação entre os diversos órgãos públicos federais.
Em função deste breve relato, coloco-me de acordo com a proposta de encaminhamento da unidade técnica, que consiste em recomendação à Seges no sentido de que realize estudos para avaliar o problema da fragmentação descrito e as potenciais estratégias de atuação para melhor gerenciá-lo.
Por fim, considerando a natureza exploratória deste tipo de trabalho, avalio como plenamente adequada a proposta de estratégia de atuação delineada pela unidade técnica (item 3 do relatório transcrito anteriormente) , que pontua ações de controle no curto, médio e longo prazos a serem desempenhadas pelo Tribunal pelos próximos anos.
	Com essas singelas considerações, VOTO para que o Tribunal aprove a minuta de acórdão que ora submeto à apreciação deste Colegiado.
TCU, Sala das Sessões Ministro Luciano Brandão Alves de Souza, em 3 de julho de 2019.
Ministro VITAL DO RÊGO 
Relator